臺北高等行政法院判決
　　　　　　　　　　　　　　　92年度訴字第05650號
　　　　　　　　　　　　　　　.
原　　　告　臺灣銀行股份有限公司
代　表　人　甲○○
訴訟代理人　戊○○
複 代 理人　林合民律師
被　　　告　臺北市政府
代　表　人　乙○○（市長）
訴訟代理人　丙○○
　　　　　　丁○○
　　　　　　己○○
上列當事人間因文化資產事件，原告不服內政部中華民國 92 年
10 月 29 日台內訴字第 0920007451 號訴願決定，提起行政訴
訟。本院判決如下：
　　主  文
原告之訴駁回。
訴訟費用由原告負擔。
　　事  實
一、事實概要：
    緣原告所有坐落台北市○○區○○段五小段七、七--六、七
    --七、七--九、七--十五、七--十七地號土地上建築物，即
    嚴家淦故居（地址：重慶南路二段四號）大同之家（地址：
    重慶南路二段二號）及網球場三處，前經被告機關邀集學者
    、專家及有關機關於八十九年四月六日赴現場實地會勘後，
    並召開「『嚴家淦先生故居』古蹟指定會勘暨審查會議」決
    議：提列為台北市市定古蹟。嗣被告機關以八十九年四月二
    十八日府文化二字第八九Ｏ三六六二ＯＯＯ號公告指定為直
    轄市定古蹟，古蹟名稱為「嚴家淦先生故居」。嗣因內政部
    將上開坐落於南海段五小段七--六、七--七地號土地上之嚴
    家淦故居（地址：重慶南路二段四號）核列為國定古蹟，並
    以九十一年一月二十三日台內民字第Ｚ000000000
    號公告指定為國定古蹟，且以同年月日台內民字第Ｚ○○○
    ○○○○○○--四號函請被告機關將劃入國定古蹟範圍部分
    解除其市定古蹟之指定，未劃入國定古蹟土地建議另為適當
    處分，嗣被告機關考量古蹟景觀之完整性及未來規劃為紀念
    館之整體性，經提九十二年一月八日召開「台北市古蹟暨歷
    史建築審查委員會第二次會議」決議：１、同意解除市定古
    蹟「嚴家淦故居」，並辦理後續事宜。２、同意指定「大同
    之家（含網球場）」為本市第一Ｏ四號市定古蹟，並辦理後
    續事宜。嗣被告機關乃以九十二年四月二十三日府文化二字
    第Ｚ0000000000號公告重行指定「大同之家（含
    網球場）」為市定古蹟。原告不服，提起訴願，遭決定駁回
    ，遂提起本件行政訴訟。
二、兩造聲明：
　　(一)原告聲明求為判決：1.訴願決定及原處分均撤銷。
                        2.訴訟費用由被告負擔。
　　(二)被告聲明求為判決：1.駁回原告之訴。
                        2.訴訟費用由原告負擔。
三、兩造之爭點：被告機關依文化資產保存法第 27 條及臺北市
    市定古蹟指定暨歷史建築登錄作業要點公告原告所有之「大
    同之家（含網球場）」為市定古蹟，是否適法？
　　(一)原告主張之理由：
      1.原因與事實經過
        (1)緣原告所有臺北市中正區○○○路○段二號建築物（
          即前本行大同之家，面積計九三九．三一平方公尺）
          及網球場，其坐落土地：中正區○○段○○段七、七
          之九、七之十五、七之十七等地號四筆（面積計二、
          六一四平方公尺），登記權屬皆為原告「臺灣銀行」
          所有，依法屬私法人「私有財產」性質，原告歷年來
          皆按私有稅率繳納稅賦，不同於登記「各級政府」名
          下所有之「公有」房地可享公有優惠稅賦；又原告雖
          係政府持有之國營金融機構，惟名下所有行產仍屬私
          法人財產，此依財政部九十二年五月十三日台財融（
          二）字第０九二八０一０七六一號函示亦可資證明。
          因此原告所有之私有財產之權利，依憲法第十五條保
          障私有財產權之規定，應受憲法及法律保障。
        (2)按原告所有系爭台北市○○○路○段二號建築物（未
          辦保存登記），係民國五十三年間，原告因需要而建
          造之二層樓洋式建物，建築年代並不久遠，且結構已
          呈破損簡陋，應不具古蹟保存價值，僅因曾於民國六
          十五年至八十二年間由總統府承租供嚴前總統接見中
          外賓客及辦公使用，便被台北市政府冠以紀念性附屬
          建築；另系爭網球場亦僅係提供原告員工業餘打球之
          一般球場，毫無特殊值得紀念保存之處或建築物存在
          ，卻仍一併被台北市政府（文化局）於辦理「嚴家淦
          先生故居」古蹟指定現勘時，將其牽強附屬於該古蹟
          範圍內；由於指定範圍有過於浮濫之嫌，恐損及原告
          私有財產權益，加以當時原告對該基地已有規劃為「
          總行第二辦公大樓」之使用計劃，原告遂以八十九年
          四月二十四日銀總（二）字第０七二０七號函表達異
          議立場，並請該府（文化局）惠予取消擬劃為「市定
          古蹟」之議。惟台北市政府（文化局）完全漠視原告
          私有財產權益及所有人意見，仍於八十九年四月二十
          八日府文化二字第八九０三六六二０００號公告將本
          行前揭「嚴家淦先生故居」及大同之家、網球場房地
          牽強附屬於該市定古蹟範圍內，因指定古蹟範圍過於
          浮濫，侵害原告權益，原告對之亦曾提起行政爭訟程
          序。
        (3)前揭行政爭訟程序中，前揭市定古蹟幸蒙內政部於評
          鑑列為「國定古蹟」時，以審慎態度處理，在充分瞭
          解實際狀況及尊重所有人權益後，僅將「嚴家淦故居
          」建築物主體及其定著土地，以九十一年一月二十三
          日台內民字第０九一００六五一六三號公告核列為國
          定古蹟。內政部並以九十一年一月二十三日台內民字
          第０九一００六五一六三--四號函請台北市政府（文
          化局）解除原「嚴家淦先生故居」市定古蹟之指定，
          未劃入國定古蹟土地（即本行大同之家與部分網球場
          ）建議另為適當處分（證八號）有案。
        (4)依據文化資產保存法施行細則第三十九條之一：「．
          ．．前項直轄市定、縣 (市) 定古蹟，經內政部指定
          公告為國定古蹟者，直轄市、縣 (市) 政府應即公告
          解除其原有之指定。」規定，本案原市定古蹟既經內
          政部指定公告為國定古蹟，台北市政府應即依法辦理
          公告解除其原有之指定，此為法律所明定，惟台北市
          政府拖延未予遵辦。嗣經原告以九十一年七月二十三
          日銀總二字第０九一０一一五二七九一號函請台北市
          政府確實依法辦理公告解除其原市定古蹟之指定。惟
          台北市政府仍拖延不依法遵行辦理。
        (5)嗣後台北市政府以九十一年九月四日府文化二字第０
          九一一八六四八一００號函致函內政部，於說明四表
          示，如內政部同意將大同之家、網球場納入國定古蹟
          範圍，台北市政府將辦理解除原市定古蹟之議。因過
          度擴張古蹟範圍攸關原告權益，原告遂以九十一年九
          月二十七日銀總二字第０九一０一一九二五０一號函
          表達不宜將原告前揭房地列入古蹟範圍之理由，內政
          部衡量後以九十一年十月九日台內民字第０九一００
          ０六八七五號函否決台北市政府（文化局）之議，內
          政部並請台北市政府儘速將國定古蹟範圍內土地解除
          其市定古蹟之指定；至未劃入國定古蹟土地（即前揭
          本行房地）亦請依實際狀況妥予卓處有案。
        (6)惟本案台北市政府在未依法公告解除原市定古蹟之指
          定前，卻於九十二年四月三十日府文化二字第０九二
          ００五０七八００號函副本檢送該府九十二年四月二
          十三日府文化二字第０九二００五０七００一號公告
          （即本件原處分）逕指定前揭本行大同之家及網球場
          房地為「市定古蹟」。雖該府嗣以九十二年五月十二
          日府文化二字第０九二００五０八六００號公告解除
          原「嚴家淦先生故居」市定古蹟之指定。惟並未就旨
          揭原告大同之家及網球場房地單獨所具古蹟價值，依
          古蹟指定作業程序，重新辦理審查評定，即逕行公告
          指定為古蹟，其指定程序容有瑕疵外，古蹟之價值及
          事實認定亦有欠周詳而草率，完全漠視原告私有財產
          權益及所有人應有之尊重。
      2.本件系爭大同之家建物及網球場並不符合法定古蹟之要
        件
        (1)本件大同之家及網球場房地，應不具單獨指定為市定
          古蹟之價值，理由如下：
          依文化資產保存法第三條第二款規定，古蹟係指依
            本法指定、公告之古建築物、傳統聚落、古市街、
            考古遺址及其他歷史文化遺蹟。所謂「其他歷史文
            化遺蹟」，參照法條列舉的古建築物、傳統聚落、
            古市街、考古遺址等事項，應限於古老歷史文化之
            遺蹟。
          按大同之家建物係於民國五十三年間建造，尚無特
            定提供近代史名人居住，建築年代不久遠，且結構
            破損簡陋；應不符合文化資產保存法第三條及施行
            細則第三十八條有關古蹟審查之綜合評定第一款：
            「所具歷史、文化、藝術價值」、第二款：「時代
            之遠近」及第六款：「保存之情形」規定，爰不具
            列為古蹟之條件。
          該建物僅曾於民國六十五年至八十二年間由總統府
            承租供嚴前總統接見中外賓客及辦公使用，倘因此
            被冠以紀念性建築而浮濫指定古蹟，則類此曾出租
            供名人居住或使用之房地，不在少數，其中私有財
            產權益將不受保障，豈不人人自危。且不符合文化
            資產保存法施行細則第三十八條有關古蹟審查之綜
            合評定第一款：「所具歷史、文化、藝術價值」、
            第二款：「時代之遠近」及第五款：「數量之多寡
            」規定，爰不具列為古蹟之條件。
          按原告大同之家及網球場所座落土地，分屬分隔不
            相鄰之二宗土地，且二者之間並無牽連關係；當初
            網球場被市府劃入原市定古蹟，係因毗鄰「嚴家淦
            故居」之故，致被牽強納入。現「嚴家淦故居」主
            體既經內政部核定為國定古蹟，而未一併將大同之
            家及網球場指定為古蹟，顯然也認為沒有指定為古
            蹟之要件及必要，不料台北市政府卻強行將不具單
            獨古蹟要件之大同之家及網球場指定為市定古蹟，
            則該古蹟指定顯然逾越中央機關指定古蹟之範圍，
            而有過於浮濫之情形。
          又本件網球場並非建築物，且僅係原告提供員工業
            餘休閒打球之一般球場，與本行全國各分行現使用
            之網球場一樣，毫無特殊值得紀念保存之處，應不
            符合文化資產保存法第三條及施行細則第三十八條
            有關古蹟審查之綜合評定第一款：「所具歷史、文
            化、藝術價值」、第三款：「與重要歷史事件或人
            物之關係」、第四款：「表現各時代之特色、技術
            、流派或地方特色。」及第五款：「數量之多寡」
            規定，爰不具列為古蹟之條件。
        (2)另台北市政府文化局以九十二年五月八日北市文化二
          字第０九二九０三八七五００號函（並副知內政部）
          稱，本案「嚴家淦先生故居」原市定古蹟（含大同之
          家及網球場）之指定，業經該府於九十二年四月二十
          三日解除公告指定，同時並公告指定「大同之家（含
          網球場）」為市定古蹟乙節，實際按該府九十二年五
          月十二日府文化二字第０九二００五０八六００號公
          告可知，該府係於九十二年五月十二日始解除「嚴家
          淦先生故居」原市定古蹟（含大同之家及網球場）之
          指定，查與該府文化局九十二年五月八日前揭函稱事
          實有違，且依後令優於前令規定，本件於九十二年四
          月二十三日府文化二字第０九二００五０七００一號
          之指定古蹟公告處分，應已被其後九十二年五月十二
          日府文化二字第０九二００五０八六００號公告解除
          市定古蹟之公告處分，一併解除指定效力，併予陳明
          。
      3.國定古蹟之指定範圍應優先於市定古蹟之指定範圍
        (1)現行文化資產保存法第三條第二款所定古蹟之要件，
          並未區分國定古蹟和市定古蹟，亦即只要一建築物符
          合古蹟要件，中央主管機關（內政部）和直轄市主管
          機關（直轄市政府）均得指定為古蹟，惟若同一建築
          物先後經直轄市主管機關（直轄市政府）和中央主管
          機關（內政部）指定為古蹟時，依據文化資產保存法
          施行細則第三十九條之一：「…前項直轄市定、縣 (
          市) 定古蹟，經內政部指定公告為國定古蹟者，直轄
          市、縣 (市)政府應即公告解除其原有之指定。」，自
          應以中央主管機關（內政部）之指定古蹟為優先，直
          轄市主管機關（直轄市政府）應解除原有指定。
        (2)同一建築物原經直轄市主管機關（直轄市政府）指定
          為市定古蹟，嗣經中央主管機關（內政部）指定為國
          定古蹟，若中央主管機關指定之國定古蹟範圍較原市
          定古蹟為大時，應以中央主管機關指定之國定古蹟範
          圍為優先，反之，若中央主管機關指定之國定古蹟範
          圍較原市定古蹟為小時，亦即中央主管機關並不認為
          原市定古蹟全部均符合古蹟要件，此時亦應以中央主
          管機關指定之國定古蹟範圍為優先，亦即中央主管機
          關認為不符合古蹟要件而不列入國定古蹟範圍之部分
          ，直轄市政府仍應依文化資產保存法施行細則第三十
          九條之一之立法意旨，解除其市定古蹟之指定，以免
          發生同樣依文化資產保存法第三條第二款所定古蹟之
          規定，就同一建物範圍，中央主管機關認定不符合古
          蹟要件，直轄市政府卻認定為古蹟之矛盾情形。
        (3)本件原告所有臺北市中正區○○○路○段二號建築物
          （即前本行大同之家，面積計九三九．三一平方公尺
          ）及網球場，其坐落土地：中正區○○段○○段七、
          七之九、七之十五、七之十七等地號四筆（面積計二
          、六一四平方公尺），因相鄰「嚴家淦故居」亦即臺
          北市中正區○○○路○段四號建築物及其附著土地，
          前於八十九年四月二十八日經台北市政府以府文化二
          字第八九０三六六二０００號公告將原告前揭「嚴家
          淦先生故居」及本件大同之家、網球場房地一併指定
          為市定古蹟範圍內，因指定古蹟範圍過於浮濫，侵害
          原告權益，原告對之提起行政爭訟程序。惟行政爭訟
          程序中，前揭市定古蹟幸蒙內政部於評鑑是否列為「
          國定古蹟」時，以審慎態度處理，在充分瞭解實際狀
          況及尊重所有人權益後，僅將「嚴家淦故居」建築物
          主體（臺北市中正區○○○路○段四號）建築物及其
          附著土地，以九十一年一月二十三日台內民字第０九
          一００六五一六三號公告核列為國定古蹟。內政部並
          以九十一年一月二十三日台內民字第０九一００六五
          一六三--四號函請台北市政府（文化局）解除原「嚴
          家淦先生故居」市定古蹟之指定，至於未劃入國定古
          蹟土地（即本行大同之家與部分網球場）建議另為適
          當處分。所謂另為適當處分，當指一併解除市定古蹟
          之指定而言，否則若不須解除原市定古蹟之指定，又
          何必建議另為適當處分？
        (4)台北市政府嗣以九十一年九月四日府文化二字第０九
          一一八六四八一００號函致函內政部，於說明四表示
          ，如內政部同意將大同之家、網球場納入國定古蹟範
          圍，台北市政府將辦理解除原市定古蹟之議。因過度
          擴張古蹟範圍攸關原告權益，原告遂以九十一年九月
          二十七日銀總二字第０九一０一一九二五０一號函表
          達不宜將原告前揭房地列入古蹟範圍之理由，內政部
          衡量後以九十一年十月九日台內民字第０九一０００
          六八七五號函否決台北市政府（文化局）之議，內政
          部並明文請台北市政府儘速將國定古蹟範圍內土地解
          除其市定古蹟之指定；至未劃入國定古蹟土地（即前
          揭本行房地）亦請依實際狀況妥予卓處。所謂「依實
          際狀況妥予卓處」，當指一併解除市定古蹟之指定。
      4.本件原處分違法
        (1)本案臺北市政府在未依文化資產保存法施行細則第三
          十九條之一規定，公告解除原市定古蹟之指定前，卻
          於九十二年四月三十日以府文化二字第０九二００五
          ０七八００號函副本檢送該府九十二年四月二十三日
          府文化二字第０九二００五０七００一號公告（即本
          件原處分）逕指定前揭原告大同之家及網球場房地為
          「市定古蹟」。雖該府嗣以九十二年五月十二日府文
          化二字第０九二００五０八六００號公告解除原「嚴
          家淦先生故居」市定古蹟之指定。惟並未就旨揭原告
          大同之家及網球場房地單獨所具古蹟價值，依古蹟指
          定作業程序，重新辦理審查評定，即逕行公告指定為
          古蹟，其指定程序容有瑕疵外，古蹟之價值及事實認
          定亦有欠周詳而草率，完全漠視原告私有財產權益及
          所有人應有之尊重。
        (2)何況原處分就內政部經審核認定不具備法定古蹟要件
          而不列入國定古蹟之大同之家及網球場，自行指定為
          市定古蹟，顯然違反文化資產保存法第三條第二款之
          規定，顯屬違法處分。
      5.台北市政府嗣後撤銷「解除公告指定」之處分，亦屬違
        法
        (1)臺北市政府文化局以九十二年五月八日北市文化二字
          第０九二九０三八七五００號函（並副知內政部）稱
          ，本案「嚴家淦先生故居」原市定古蹟（含大同之家
          及網球場）之指定，業經該府於九十二年四月二十三
          日解除公告指定，同時並公告指定「大同之家（含網
          球場）」為市定古蹟乙節，實際依該府九十二年五月
          十二日府文化二字第０九二００五０八六００號公告
          可知，該府係於九十二年五月十二日始解除「嚴家淦
          先生故居」原市定古蹟（含大同之家及網球場）之指
          定，查與該府文化局九十二年五月八日前揭函稱事實
          有違，且依後令優於前令規定，本件於九十二年四月
          二十三日府文化二字第０九二００五０七００一號之
          指定古蹟公告處分，應已被其後九十二年五月十二日
          府文化二字第０九二００五０八六００號公告解除市
          定古蹟之公告處分，一併解除指定效力，併予陳明。
        (2)上開九十二年五月十二日府文化二字第０九二００五
          ０八六００號解除「嚴家淦先生故居」市定古蹟之指
          定公告，乃依文化資產保存法施行細則第三十九條之
          一規定及奉內政部之指示為之，並無違法之處，應無
          撤銷之理由及法律依據。不料臺北市政府竟於九十三
          年一月五日以府文化二字第０九二００五一九五０一
          號公告撤銷該府九十二年五月十二日府文化二字第０
          九二００五０八六００號解除「嚴家淦先生故居」直
          轄市定古蹟指定公告之處分，顯屬恣意撤銷合法之解
          除市定古蹟公告處分，缺乏法律上之依據，其撤銷處
          分顯屬違法，且侵害原告權利，業經原告另案依法提
          起訴願。因此被告機關於答辯狀內稱伊已於九十三年
          一月五日以府文化二字第０九二００五一九五０一號
          公告所撤銷該府九十二年五月十二日府文化二字第０
          九二００五０八六００號解除「嚴家淦先生故居」直
          轄市定古蹟指定公告之處分云云，因其嗣後之撤銷處
          分，顯屬違法處分，且已經原告另案提起行政爭訟程
          序中，自不足採。
　　(二)被告主張之理由：
      1.指定古蹟係基於文化資產保存法等相關法規之授權，並
        無違反憲法對限制私人財產須遵守之法律保留原則：
        (1)本府於八十九年四月二十八日公告指定「嚴家淦先生
          故居」為直轄市定古蹟，範圍包括嚴家淦先生故居、
          大同之家及網球場，係依據「文化資產保存法」第三
          條、第二十七條、及「臺北市市定古蹟及紀念性建築
          物指定作業要點」規定辦理，邀請九位學者專家進行
          鑑定，意見一致經討論後並當場召開審查會議作成決
          議。
        (2)嗣因內政部復於九十一年一月二十三日公告「嚴家淦
          故居」為國定古蹟，而其範圍僅嚴家淦先生故居，且
          依文化資產保存法施行細則第三十九條之一規定，屬
          內政部指定公告之國定古蹟「嚴家淦故居」部份，應
          予解除指定。惟大同之家、網球場仍具市定古蹟之價
          值，未因嚴家淦先生故居定為國定古蹟而減損，本府
          為考量古蹟景觀之完整性及未來該地規劃為紀念館之
          整體性，爰於九十二年一月八日提案獲本市古蹟暨歷
          史建築審查委員會第二次會議決議同意指定，並提市
          政會議審議而同意之，遂並於九十二年四月二十三日
          公告指定「大同之家（含網球場）」為市定古蹟。
        (3)保存珍貴而具有歷史、藝術及人文價值之文化資產，
          為現代國家與各級政府之共同目標，鑒於臺北市作為
          一國首善之區，有關臺灣銀行所屬之「大同之家（含
          網球場）」，經專家委員會認定具特殊歷史古蹟保存
          價值，並具有全體市民共享之歷史意義，揆諸文化資
          產保存法第一條、第二十七條，其公益理由極為正當
          。且本府對於古蹟建物之保存，依文化資產保存法及
          古蹟土地容積移轉辦法有相關配套補償措施，更不能
          任意指摘其為違法。
        (4)原告雖非行政機關，但其仍為國營事業，長期以來經
          國家授權，從事部分之公行政任務，其建築與重要歷
          史人物有相當大的關係。況其資產多為戰後直接承接
          日據殖民政府官方資產，其土地原應屬於全體國民，
          該行以此龐大資產為基礎從事營利，基於使用者付費
          、公平原則及國家行政任務一體性要求，應更加注重
          公共利益之維護，並非完全可比照其他民營企業。原
          告純從經濟考量而反對「大同之家（含網球場）」指
          定古蹟之行為，枉顧該資產原係源於全民，及該土地
          具有作為全民歷史文化見證的積極效益，並非適當。
      2.系爭古蹟經專家委員會認定顯具特殊歷史、藝術及人文
        價值，並符合指定古蹟之標準：
        (1)古蹟認定因涉及歷史、文化、藝術價值，為不確定法
          律概念，依法係委由古蹟審查委員會之專家而為判斷
          決定，並非依據所有權人單一主觀意願（參照文化資
          產保存法施行細則第三十九條準用第三十七條）。本
          案業經九十二年一月八日提案獲本市古蹟暨歷史建築
          審查委員會第二次會議以合議制之方式決議同意指定
          ，並提市政會議審議而同意。古蹟審查指定之標準，
          依文化資產保存法施行細則第三十八條，係就相關事
          項而為綜合評定，其第一款：「所具歷史、文化、藝
          術價值」、第三款：「重要歷史事件或人物之關係」
          、第四款：「表現各時代之特色、技術、流派或地方
          之特色」、第八款：「附近之環境」規定。
        (2)查本案「大同之家（含網球場）」，為總統府租供當
          時膺任總統的嚴家淦先生接見中外賓客及辦公使用，
          更是緊鄰國定古蹟「嚴家淦故居」，於九十二年一月
          八日臺北市古蹟暨歷史建築審查委員會第二次會議，
          參與之古蹟學者專家皆視其為官邸附屬建築物，反映
          當時官邸特色，以及剛出現的現代化生活方式，且亦
          為嚴前總統生前居家生活與辦公之場所，亦曾為會見
          美國前總統尼克森及多位參眾議員等之處所，實為紀
          念人物生活與精神風貌不可分割的一部份。
        (3)其次，「大同之家（含網球場）」古蹟保存價值的必
          要因素，在於紀念使用該建築物的重要人物，在該建
          築物發生過的歷史事件。世界上為紀念對具特殊貢獻
          的歷史人物、重要事件而保存建築原貌的案例，不勝
          枚舉，尤以國外比比皆是，常不餘遺力盡心維護管理
          ，良有以也。
        (4)從歷史角度觀之，嚴氏本人為臺灣第五任總統，本身
          具有財經方面的專才，對於臺灣的金融產業與政治發
          展有深遠關係。「大同之家（含網球場）」緊鄰國定
          古蹟「嚴家淦故居」，紀念斯人，同時保存其故居與
          辦公處所，實深具意義。若為了功利而將之拆除，屆
          時將失去重要的歷史見證，原來的歷史痕跡將被大批
          新建現代大樓湮滅，其變化之快速與猛烈，讓人來不
          及紀錄與回憶，頓時，臺北恐成失憶的城市，也將會
          少了感性與人文關懷。
        (5)大同之家之建築式樣，更是為戰後臺灣的官用建築式
          樣留下具體見證，以其簡樸高雅的設計與內部裝潢，
          反映臺灣經濟起飛前物質匱乏之時代勤儉建國價值，
          相當具有稀少性及值得保存。其雖建於民國五十三年
          ，但年代非評定古蹟之唯一參項，使用該建築物的重
          要人物、在建築物發生過的歷史、文化事件，皆是保
          留建築物以紀念無形的過往人事的重要標準。
      3.「大同之家（含網球場）」並非被指定為國定古蹟之標
        的，故不須依文化資產保存法施行細則第三十九條之一
        規定解除指定，指定為市定古蹟並不違反內政部就依相
        關規定自行酌處之意旨：
        (1)有關本府於八十九年四月二十八日公告指定「嚴家淦
          先生故居」為直轄市定古蹟時，已包括嚴家淦先生故
          居、大同之家及網球場等三處，然因內政部僅就嚴家
          淦先生故居部份定為國定古蹟，且定其名稱為「嚴家
          淦故居」。故本府原八十九年四月二十八日府文化二
          字第八九○三六六二○○○號所公告指定之「嚴家淦
          先生故居」古蹟範圍，其中屬內政部指定公告之「嚴
          家淦故居」部份，依文化資產保存法施行細則第三十
          九條之一規定應予解除指定，其對象僅就經指定為國
          定古蹟之本體排除雙重法律上定位，並無明文限制未
          提昇為「國定古蹟」之其他部分，仍得維持為市定古
          蹟之意旨。故原告認為本府將系爭標的指定為市定古
          蹟，與中央機關指定國定古蹟範圍不相一致即為違法
          而任意指摘，顯然並無正當理由。
        (2)本府為考量古蹟景觀之完整性及未來該地規劃為紀念
          館之整體性，曾建請內政部（九十一年六月二十四日
          府文化二字第○九一○四五八四二○○號）將大同之
          家、網球場及其範圍之土地納入整體保存計劃範圍，
          經內政部回覆（九十一年七月一日台內民字第○九一
          ○○○五一六九號）『……查前開區域尚屬貴市市定
          古蹟之範圍，……其保存維護事宜屬貴府權責，請依
          相關規定自行酌處』。故本府爰於九十二年四月二十
          三日公告指定「大同之家（含網球場）」及九十二年
          五月十二日公告解除「嚴家淦先生故居」，是以本府
          召開多次古蹟暨歷史建築審查委員會，並提市政會議
          審議而同意之。
        (3)前述八十九年四月二十八日公告指定，係依文化資產
          保存法第二十七條第一項規定辦理古蹟之指定並經審
          查指定後公告之，故「大同之家（含網球場）」仍具
          其市定古蹟之價值，未因嚴家淦先生故居定為國定古
          蹟而減損其古蹟價值，且大同之家、網球場其古蹟事
          實狀況亦未更動，況本案業經九十二年一月八日提案
          獲本市古蹟暨歷史建築審查委員會第二次會議以合議
          制之方式決議同意指定，並提市政會議審議而同意，
          審查評定程序並無不備。再者，本府為考量古蹟景觀
          之完整性及未來該地規劃為紀念館之整體性，已於九
          十二年一月八日提案獲本市古蹟暨歷史建築審查委員
          會第二次會議決議，略以：（一）、同意解除市定古
          蹟「嚴家淦先生故居」，並辦理後續事宜。（二）、
          同意指定「大同之家（含網球場）」為本市第一○四
          號市定古蹟，並辦理後續事宜。故其對事實認定思慮
          周延而無草率，更非有漠視原告財產權益及所有人應
          有之尊重。
      4.九十二年五月十二日解除嚴家淦先生故居直轄市定古蹟
        之指定公告業經撤銷：
        (1)本府九十二年五月八日北市文化二字第Ｚ○○○○○
          ○○○○Ｏ號函『有關貴行管理之本市○○○路○段
          二、四號之「嚴家淦先生故居」，業經本府於九十二
          年四月二十三日解除公告指定，同時並公告指定「大
          同之家（含網球場）」為本市古蹟……』乙節之真意
          ，係指本府先公告指定「大同之家（含網球場）」為
          市定古蹟，並告知將解除原八十九年四月二十八日公
          告指定「嚴家淦先生故居」直轄市定古蹟之意。故有
          關九十二年五月十二日之解除公告係針對八十九年四
          月二十八日之公告處分，不影響九十二年四月二十三
          日之公告處分效力。且按此二公告由於名稱不同，實
          屬兩個相異之處分，亦即九十二年五月十二日之解除
          公告係乃解除八十九年四月二十八日市定古蹟之指定
          ，九十二年四月二十三日之公告則為另一新的公告，
          故無謂後令優於前令原則之適用，訴願人之主張顯有
          誤解。
        (2)本府為求程序之周延並避免訴願人之誤解，遂於九十
          三年一月五日府文化二字第○九二○○五一九五○一
          號公告撤銷「本府九十二年五月十二日府文化二字第
          ○九二○○五○八六○○號解除『嚴家淦先生故居』
          直轄市定古蹟之指定公告」，並公告廢止「本府八十
          九年四月二十八日府文化二字第八九○三六六二○○
          ○號『嚴家淦先生故居』直轄市定古蹟之指定」，實
          為證明本府對九十二年四月二十三日文化二字第○九
          二○○五○七○○一號之指定「大同之家（含網球場
          ）」公告古蹟保存之決心。
　　理  由
一、按「本法所稱之文化資產，指具有歷史、文化、藝術價值之
    左列資產：‥‥二、古蹟：指依本法指定、公告之古建築物
    、傳統聚落、古市街，考古遺址及其他歷史文化遺蹟。‥‥
    」、「古蹟、民俗及有關文物之主管機關：在中央為內政部
    ，在直轄市為直轄市政府，在縣（市）為縣（市）政府。」
    、「古蹟依其主管機關，區分為國定、直轄市定、縣（市）
    定三類，分別由內政部、直轄市政府及縣（市）政府審查指
    定及公告之，並報內政部備查。」分別為文化資產保存法第
    三條第二款、第五條第一項、第二十七條第一項所明定。次
    按「古蹟主管機關依本法第二十七條第一項規定辦理古蹟之
    指定，應邀集有關機關、學者、專家實地勘察，經審查指定
    後公告之。」、「古蹟之審查指定，依下列各款綜合評定之
    ：一　所具歷史、文化、藝術價值。‥‥三、與重要歷史事
    件或人物之關係。四、表現各時代之特色、技術、流派或地
    方之特色。五、數量之多寡。八、附近之環境。九、其他有
    關事項。」、「內政部應辦理並督促直轄市、縣（市）政府
    調查轄區內直轄市定、縣（市）定古蹟中具國定古蹟價值者
    ，依第三十七條所定程序審查指定之。前項直轄市定、縣（
    市）定古蹟，經內政部指定公告為國定古蹟者，直轄市、縣
    （市）政府應即公告解除其原有之指定。」亦分別為文化資
    產保存法施行細則第37條第1項、第38條、第39條之1規定甚
    明。
二、本件被告以九十二年四月二十三日府文化二字第Ｚ0000
    000000號公告重行指定「大同之家（含網球場）」為
    市定古蹟，原告不服，提起訴願，遭決定駁回，循序起訴意
    旨略以：系爭大同之家於民國五十三年建造，尚無特定提供
    近代史名人居住，建築年代並不久遠，結構破損簡陋，並不
    具列為古蹟之條件，又該網球場非建築物，僅供該行同仁業
    餘打球之一般球場，毫無特殊紀念保存價值，是系爭大同之
    家建物及網球場並不符合法定古蹟之要件，詎被告機關一併
    指定為市定古蹟，該古蹟之指定顯有浮濫之嫌；況國定古蹟
    之指定範圍應優先於市定古蹟之指定範圍，若同一建築物先
    後經直轄市主管機關（直轄市政府）和中央主管機關（內政
    部）指定為古蹟時，依據文化資產保存法施行細則第三十九
    條之一之規定應以中央主管機關（內政部）之指定古蹟為優
    先，直轄市主管機關（直轄市政府）應解除原有指定；原處
    分就內政部經審核認定不具備法定古蹟要件而不列入國定古
    蹟之大同之家及網球場，竟自行指定為市定古蹟，顯然違反
    文化資產保存法第三條第二款之規定，顯屬違法處分；又被
    告在未依文化資產保存法施行細則第三十九條之一規定，公
    告解除原市定古蹟之指定前，卻指定前揭原告大同之家及網
    球場為「市定古蹟」；雖該府嗣以九十二年五月十二日府文
    化二字第０九二００五０八六００號公告解除原「嚴家淦先
    生故居」市定古蹟之指定，惟並未就旨揭原告大同之家及網
    球場房地單獨所具古蹟價值，依古蹟指定作業程序，重新辦
    理審查評定，即逕行公告指定為古蹟，其指定程序容有瑕疵
    外，古蹟之價值及事實認定亦有欠周詳而草率，完全漠視原
    告私有財產權益及所有人應有之尊重；至被告於九十三年一
    月五日以府文化二字第０九二００五一九五０一號公告撤銷
    上揭該府九十二年五月十二日府文化二字第０九二００五０
    八六００號解除「嚴家淦先生故居」直轄市定古蹟指定公告
    之處分，顯屬恣意撤銷合法之解除市定古蹟公告處分，缺乏
    法律上之依據，其撤銷處分顯屬違法，且侵害原告權利，業
    經原告另案依法提起訴願云云。
三、卷查原告所有坐落台北市○○區○○段五小段七、七--六、
    七--七、七--九、七--十五、七--十七地號土地上建築物，
    即嚴家淦故居（地址：重慶南路二段四號）大同之家（地址
    ：重慶南路二段二號）及網球場三處，前經被告邀集學者、
    專家及有關機關於八十九年四月六日赴現場實地會勘後，並
    召開「『嚴家淦先生故居』古蹟指定會勘暨審查會議」決議
    ：提列為台北市市定古蹟。嗣經被告以八十九年四月二十八
    日府文化二字第八九Ｏ三六六二ＯＯＯ號公告指定為直轄市
    定古蹟，古蹟名稱為「嚴家淦先生故居」。嗣因內政部將上
    開坐落於南海段五小段七--六、七--七地號土地上之嚴家淦
    故居（地址：重慶南路二段四號）核列為國定古蹟，並以九
    十一年一月二十三日台內民字第Ｚ000000000號公
    告指定為國定古蹟，且以同年月日台內民字第Ｚ○○○○○
    ○○○○--四號函請被告將劃入國定古蹟範圍部分解除其市
    定古蹟之指定，未劃入國定古蹟土地建議另為適當處分；嗣
    被告考量古蹟景觀之完整性及未來規劃為紀念館之整體性，
    經提九十二年一月八日召開「台北市古蹟暨歷史建築審查委
    員會第二次會議」決議：１、同意解除市定古蹟「嚴家淦故
    居」，並辦理後續事宜。２、同意指定「大同之家（含網球
    場）」為本市第一Ｏ四號市定古蹟，並辦理後續事宜。嗣被
    告乃以九十二年四月二十三日府文化二字第Ｚ000000
    0000號公告重行指定「大同之家（含網球場）」為市定
    古蹟各情；為兩造所不爭，並有被告八十九年四月二十八日
    府文化二字第八九Ｏ三六六二ＯＯＯ號公告、內政部九十一
    年一月二十三日台內民字第Ｚ000000000號公告及
    同年月日台內民字第Ｚ000000000--四號函、九十
    二年一月八日「台北市古蹟暨歷史建築審查委員會第二次會
    議」決議、被告九十二年四月二十三日府文化二字第Ｚ00
    00000000號公告等附原處分卷可稽，堪認屬實。
四、原告主張系爭大同之家建物及網球場並不符合法定古蹟之要
    件，詎被告機關一併指定為市定古蹟，該古蹟之指定顯有浮
    濫之嫌云云；惟按古蹟之指定，應邀集有關機關、學者、專
    家實地勘察，經審查指定後公告之；又古蹟之審查指定，應
    依所具歷史、文化、藝術價值、與重要歷史事件或人物之關
    係、表現各時代之特色、技術、流派或地方之特色、附近之
    環境、‥‥及其他有關事項綜合評定之，此觀上揭文化資產
    保存法施行細則第第37條第1項、第38條規定自明。查古蹟
    認定因涉及歷史、文化、藝術價值，為不確定法律概念，依
    法係委由古蹟審查委員會之專家而為判斷決定。系爭古蹟指
    定，於九十二年一月八日提案亦獲臺北市古蹟暨歷史建築審
    查委員會第二次會議決議同意指定，並提臺北市市政會議審
    議而同意；有九十二年一月八日臺北市古蹟暨歷史建築審查
    委員會第二次會議紀錄及九十二年三月二十五日臺北市市政
    會議紀錄附原處分卷可稽。而系爭大同之家（含網球場）為
    總統府租供當時膺任總統的嚴家淦先生接見中外賓客及辦公
    使用，更是緊鄰國定古蹟「嚴家淦故居，可視為官邸附屬建
    物，反映當時官邸特色以及剛出現的現代化生活方式，為紀
    念人物精神風貌不可分割之一部份；其簡樸高雅的設計與內
    部裝潢，反映臺灣經濟起飛前物質匱乏之時代勤儉建國價值
    ，相當具有稀少性及值得保存各情，亦有八十九年四月六日
    「嚴家淦先生故居」古蹟指定會勘暨審查會議記錄附原處分
    卷可按；是被告依上開審查意見（八十九年四月迄今，系爭
    古蹟評定條件並無變動），為考量古蹟景觀之完整性及未來
    該地規劃為紀念館之整體性，於九十二年四月二十三日公告
    指定「大同之家（含網球場）」為市定古蹟，於法並無不合
    。原告上揭主張，容非可採。
五、原告另主張國定古蹟之指定應優先於市定古蹟之指定範圍，
    原處分就內政部經審核認定不具備法定古蹟要件而不列入國
    定古蹟之大同之家及網球場，竟未依古蹟指定作業程序，重
    新辦理審查評定，即逕行公告指定為市定古蹟，指定程序容
    有瑕疵，顯然違反文化資產保存法第三條第二款及其施行細
    則第三十九條之一規定云云；查依據文化資產保存法施行細
    則第三十九條之一規定：「‥前項直轄市定、縣（市）定古
    蹟，經內政部指定公告為國定古蹟者，直轄市、縣（市）政
    府應即公告解除其原有之指定。」；被告於八十九年四月二
    十八日公告指定「嚴家淦先生故居」為直轄市定古蹟時，已
    包括嚴家淦先生故居、大同之家及網球場等三處，然因內政
    部僅就嚴家淦先生故居部份定為國定古蹟，且定其名稱為「
    嚴家淦故居」。故被告原八十九年四月二十八日府文化二字
    第八九○三六六二○○○號所公告指定之「嚴家淦先生故居
    」古蹟範圍，其中屬內政部指定公告之「嚴家淦故居」部份
    ，依上揭文化資產保存法施行細則第三十九條之一規定應予
    解除指定，其解除對象僅就「經指定為國定古蹟」之部份，
    以排除雙重法律上定位，並無明文限制未提昇為「國定古蹟
    」之其他部分，不得維持為市定古蹟之意旨。是原告上揭主
    張，容有誤解。
六、至原告主張被告在未依規定公告解除原市定古蹟之指定前，
    卻逕行指定前揭原告大同之家及網球場為「市定古蹟」，雖
    被告嗣以九十二年五月十二日府文化二字第０九二００五０
    八六００號公告解除原古蹟指定，惟竟違法於九十三年一月
    五日以府文化二字第０九二００五一九五０一號公告撤銷上
    揭該府九十二年五月十二日解除「嚴家淦先生故居」市定古
    蹟指定公告之處分云云；查前開「嚴家淦先生故居」古蹟之
    指定，經被告於九十二年四月二十三日解除公告指定，同時
    並公告指定「大同之家（含網球場）」為本市古蹟；被告已
    敘明係指先公告指定「大同之家（含網球場）」為市定古蹟
    ，並告知將解除原八十九年四月二十八日公告指定「嚴家淦
    先生故居」直轄市定古蹟之意；故有關九十二年五月十二日
    之解除公告係針對八十九年四月二十八日之公告處分，不影
    響九十二年四月二十三日之公告處分效力；且此二公告時間
    、名稱、內容均不相同，實乃兩個相異之處分；九十二年五
    月十二日之解除公告係乃解除八十九年四月二十八日市定古
    蹟之指定，九十二年四月二十三日之公告則為另一新的公告
    ，故無原告所稱後令優於前令之問題，是原告上揭主張，顯
    有誤解。至被告為求程序周延並避免原告誤解，遂於九十三
    年一月五日以府文化二字第○九二○○五一九五○一號公告
    撤銷九十二年五月十二日府文化二字第○九二○○五○八六
    ○○號解除『嚴家淦先生故居』直轄市定古蹟之指定公告，
    並公告廢止八十九年四月二十八日府文化二字第八九○三六
    六二○○○號『嚴家淦先生故居』直轄市定古蹟之指定，與
    本件九十二年四月二十三日文化二字第○九二○○五○七○
    ○一號指定「大同之家（含網球場）」為市定古蹟之公告處
    分無涉。
七、綜上所述，原告起訴論旨，容非可採。被告以九十二年四月
    二十三日府文化二字第Ｚ0000000000號公告重行
    指定「大同之家（含網球場）」為市定古蹟並無違誤，訴願
    決定予以維持，亦無不合；原告訴請撤銷，為無理由，應予
    駁回。
八、兩造其餘主張陳述，於判決結果不生影響，無庸一一論列，
    併予敘明。
據上論結，本件原告之訴為無理由，爰依行政訴訟法第98條第3
項前段，判決如主文。
中    華    民    國    94    年     1    月    13    日
                  第六庭審判長法  官   林樹埔
                              法  官   曹瑞卿
                              法  官   許瑞助
上為正本係照原本作成。
如不服本判決，應於送達後20日內，向本院提出上訴狀並表明上
訴理由，如於本判決宣示後送達前提起上訴者，應於判決送達後
20日內補提上訴理由書（須按他造人數附繕本）。
中    華    民    國    94    年     1    月    13    日
                              書記官   吳芳靜
